ACORDAO-COMPLETO-2569609

ACÓRDÃO 449/2023 ATA 10/2023 - PLENÁRIO

VISTOS, relatados e discutidos estes Embargos de Declaração opostos por Engerede Engenharia e Representação Ltda. em face de suposta obscuridade verificada no Acórdão 2696/2022-TCU-Plenário;
ACORDAM os Ministros do Tribunal de Contas da União, reunidos em Sessão do Plenário, diante as razões expostas pelo Relator, com fulcro nos arts. 32, inciso II, e 34 da Lei 8.443/1992 c/c os arts. 277, inciso III, e 287 do Regimento Interno/TCU, em:
9.1. conhecer dos Embargos de Declaração para, no mérito, rejeitá-los e manter inalterada a deliberação embargada;
9.2. considerar estes embargos protelatórios e alertar ao recorrente que a oposição de novos embargos de declaração que apresentem finalidade assemelhada e tratem de matéria já examinada e rejeitada por este Tribunal podem ensejar a aplicação da multa do art. 1.026, § 2º, do Código de Processo Civil;
9.3. dar ciência da presente deliberação ao embargante.

Embargos de declaração interpostos (peça 146) pela empresa Engerede Engenharia e Representação Ltda. contra o Acórdão 2.696/2022-TCU-Plenário

Secretaria de Portos (extinta).

3. Interessados/Responsáveis/Recorrentes:
3.1. Responsáveis: Engerede Engenharia e Representação Ltda (04.823.459/0001-46); Reynaldo Aben Athar de Sousa (XXX.310.091-XX).
3.2. Recorrente: Engerede Engenharia e Representação Ltda (04.823.459/0001-46).

13.1. Ministros presentes: Bruno Dantas (Presidente), Walton Alencar Rodrigues, Benjamin Zymler, Aroldo Cedraz (Relator), Antonio Anastasia e Jhonatan de Jesus.
13.2. Ministros-Substitutos convocados: Augusto Sherman Cavalcanti e Marcos Bemquerer Costa.
13.3. Ministro-Substituto presente: Weder de Oliveira.

AROLDO CEDRAZ

Ministro Aroldo Cedraz.

Cuidam os autos de Embargos de Declaração interpostos (peça 146) pela empresa Engerede Engenharia e Representação Ltda. contra o Acórdão 2696/2022-TCU-Plenário, transcrito a seguir:
DA OBSCURIDADE
Conforme disposto no art. 287, caput, do Regimento Interno do TCU, os embargos de declaração são cabíveis na hipótese de obscuridade em acórdão do Tribunal. 
De acordo com o v. Acórdão 2696/2022-TCU-Plenário, pelo fato de o patrono da Embargante ter solicitado, no dia 31/03/2021 acesso aos autos, considera-se a partir desta data, a contagem de prazo para interposição de recurso.
Neste sentido, o v. acórdão ora embargado informa que, tanto os embargos de declaração opostos em 19/04/2021, quanto o recurso de reconsideração interposto no dia 12/07/2021 são intempestivos, tendo conhecido os Embargos de Declaração opostos em 03/09/2022 para, no mérito, rejeitá-los, mantendo incólume o v. Acórdão 1985/2021-TCU-Plenário.
Conforme se extrai do v. Acórdão 2696/2022-TCU-Plenário, a forma do cálculo da intimação do ora Embargante está sendo realizada de forma equivocada e de encontro com o disposto no art. 30, da Lei nº 8.443/1992 e no art. 183 do Regimento Interno do TCU, uma vez que foi contado o prazo a partir do pedido de acesso aos autos e não da data do recebimento da comunicação pela empresa.
Entretanto, tal entendimento não pode ser aplicado ao caso em tela.
Explica-se, tanto o art. 30, da Lei nº 8.443/1992, quanto o art. 183, inciso III, do Regimento Interno do TCU preveem que os prazos contam-se a partir da data da entrega no endereço do destinatário constante do aviso de recebimento. Senão vejamos:
Lei nº 8.444/1992:
Art. 30. Os prazos referidos nesta Lei contam-se da data: 
I - do recebimento pelo responsável ou interessado: 
a) da citação ou da comunicação de audiência; 
b) da comunicação de rejeição dos fundamentos da defesa ou das razões de justificativa; 
c) da comunicação de diligência; 
d) da notificação;
II - da publicação de edital no Diário Oficial da União, quando, nos casos indicados no inciso anterior, o responsável ou interessado não for localizado;
III - nos demais casos, salvo disposição legal expressa em contrário, da publicação da decisão ou do acórdão no Diário Oficial da União.
Regimento Interno do TCU:
Art. 183. Os prazos referidos neste Regimento contam-se dia a dia, a partir da data: (NR) (Resolução-TCU nº 339, de 29/06/2022, BTCU Deliberações nº 123/2022) 
[...] 
III - da entrega no endereço do destinatário constante do aviso de recebimento; (NR) (Resolução-TCU nº 339, de 29/06/2022, BTCU Deliberações nº 123/2022) ; 
Com base na legislação transcrita, tanto os embargos de declaração, quanto o recurso de consideração foram opostos/interpostos de forma TEMPESTIVA, levando em consideração que o Embargante foi intimado do v. Acórdão 540/2021-TCU-Plenário em 13/04/2021 e do v. Acórdão 1162/2021-TCU-Plenário em 05/07/2021, não podendo ser considerado para fins de contagem de prazo o pedido de acesso aos autos do agora patrono do Embargante, sendo que, tanto o Regimento Interno, quanto a Lei Orgânica do TCU não preveem a intimação/citação ou o início da contagem dos prazos recursais a partir do momento do pedido de vista do processo, conforme acima demonstrado. 
Neste sentido, de acordo com a legislação, deve ser considerado, para fins de contagem de prazo, as datas de recebimento do destinatário constante dos avisos de recebimentos que, no caso, ocorreram nos dias 13/04/2021 e 05/07/2021. Senão vejamos:
 (...) 
Desta forma, não restam dúvidas de que o prazo para oposição de Embargos de Declaração do Acórdão 540/2021 iniciou-se em 14/04/2021, findando-se em 23/04/2021 e que o prazo para interposição de recurso de reconsideração do Acórdão 1.162/2021 iniciou-se em 06/07/2021 e findou-se em 10/07/2021 (sábado) , prorrogando-se para o primeiro dia útil subsequente, qual seja, dia 12/07/2021, conforme dispõe o art. 185, §2º, do Regimento interno dessa Corte. Senão vejamos:
 Art. 185. Na contagem dos prazos, salvo disposição legal em contrário, excluir-se-á o dia do início e incluir-se-á o do vencimento. 
§ 1º Atendido o disposto no caput, o prazo começa a correr a partir do primeiro dia em que houver expediente no Tribunal. 
§ 2º Se o vencimento recair em dia em que não houver expediente, o prazo será prorrogado até o primeiro dia útil imediato. 
Ora, com base no exposto e na legislação em vigor, pode-se afirmar ser ilegal e desarrazoado o entendimento de que um simples pedido de vista dos autos daria início à contagem de prazo da empresa ora Embargante, sendo que este nunca foi o entendimento do Colendo Tribunal de Contas da União. Caso a empresa não tivesse contratado o escritório de advocacia para defendela, mesmo após o pedido de vista aos autos, teria ocorrido o início da contagem do prazo da data do pedido de vista do dia 31/03/2021, prejudicando, assim, a empresa ora Embargante, uma vez que seu prazo teria iniciado antes mesmo do recebimento por AR do acórdão então recorrido?
Perceba, Excelência, não ser razoável, proporcional ou legal o cômputo do prazo recursal a partir do pedido de vista do advogado, pois a empresa somente tomou efetiva ciência dos termos do Acórdão 540/2021-TCU-Plenário em 13/04/2021 e não em 31/03/2021, merecendo, portanto, ser a data de 13/04/2021 utilizada para fins da contagem de prazo da ora Embargante.
Neste sentido, tanto os Embargos de Declaração opostos em 15/04/2021, quanto o recurso de reconsideração interposto no dia 12/07/2021, ao contrário do indicado no v. Acórdão 2696/2022-TCU-Plenário são TEMPESTIVOS, motivo esse que se requer seja sanada a obscuridade informada, para que conheça do recurso de reconsideração interposto pela ENGEREDE e para que seja devidamente julgado.
Neste sentido, atribuindo-se os devidos efeitos infringentes a estes Embargos de Declaração, de modo a anular os termos do questionado Acórdão, sendo conhecido o recurso de reconsideração interposto pela empresa, eis que tempestivo, com o intuito de aplicar, corretamente, o previsto no Regimento Interno do Tribunal de Contas da União e na Lei Orgânica do Tribunal de Contas da União. 
2. DO PEDIDO
Diante de todo o exposto, requer o recebimento, conhecimento e processamento os presentes Embargos de Declaração, de modo a afastar a obscuridade demonstrada, atribuindo-lhe, assim, efeitos infringentes e anular v. Acórdão 1958/2021-TCU-Plenário, no que tange o não conhecimento do recurso de reconsideração interposto pela ENGEREDE.
	É o Relatório.

Cynthia Póvoa de Aragão (22.298/OAB-DF), Thiago Lelis de Freitas (48.856/OAB-DF) e outros, representando Reynaldo Aben Athar de Sousa; Larissa Lessa Mendes Lopes de Souza (14948/E/OAB-DF), Camille de Queiroz Costa (45253/OAB-DF) e outros, representando Engerede Engenharia e Representação Ltda.

Procurador Júlio Marcelo de Oliveira.

TOMADA DE CONTAS ESPECIAL. CONTRATAÇÃO DE EMPRESA. MEDIÇÃO DE SERVIÇOS NÃO EXECUTADOS. PRORROGAÇÃO IRREGULAR DA CONTRATAÇÃO. AUSÊNCIA DE CORRELAÇÃO ENTRE OS ITENS QUE COMPÕEM A ATA DE REGISTRO DE PREÇOS E AQUELES ENTREGUES. ADITIVO ACIMA DO LIMITE LEGAL. FRAUDE. CONTAS IRREGULARES. DÉBITO. MULTA. INABILITAÇÃO PARA O EXERCÍCIO DE CARGO EM COMISÃO OU FUNÇÃO DE CONFIANÇA. EMBARGOS DE DECLARAÇÃO. ALEGAÇÃO DE PRESCRIÇÃO. INOCORRÊNCIA. CONHECIMENTO E REJEIÇÃO. RECURSO DE RECONSIDERAÇÃO. INTEMPESTIVIDADE. AUSÊNCIA DE FATOS NOVOS. NÃO CONHECER. EMBARGOS DE DECLARAÇÃO. AUSÊNCIA DE OBSCURIDADE, OMISSÃO OU CONTRADIÇÃO. CONHECIMENTO. REJEIÇÃO. NOVOS EMBARGOS DE DECLARAÇÃO. AUSÊNCIA DE OBSCURIDADE, OMISSÃO OU CONTRADIÇÃO. CONHECIMENTO. REJEIÇÃO.

TOMADA DE CONTAS ESPECIAL (TCE)

Secretaria de Recursos (Serur); Unidade de Auditoria Especializada em Infraestrutura Portuária e Ferroviária (AudPortoFerrovia).

Trago à apreciação do Colegiado os Embargos de Declaração interpostos por Engerede Engenharia e Representação Ltda. (peça 146) contra o Acórdão 2696/2022-TCU-Plenário, que conheceu e rejeitou os embargos de declaração (peça 137) contra o Acórdão 1958/2021-TCU-Plenário, que não conheceu do recurso de reconsideração interposto pelo embargante, em desfavor do Acórdão 540/2021-TCU-Plenário, por ser intempestivo e por não apresentar fatos novos.
2.	Inicialmente, constato que o interessado, legitimado no processo, interpôs os presentes embargos declaratórios, no dia 19/12/2022, portanto satisfeitos os requisitos de admissibilidade, conheço dos presentes embargos de declaração.
3.	Em síntese, os autos foram apreciados por meio do Acórdão 540/2021-TCU-Plenário (Min. Augusto Nardes) , que julgou irregulares as contas do responsável e lhe aplicou débito solidário e multa. Irresignada, a empresa Engerede interpôs embargos declaratórios, os quais foram conhecidos, porém, no mérito, foram rejeitados, conforme o Acórdão 1.162-TCU-Plenário. Notificado da decisão, a empresa apresentou recurso de reconsideração, mas que, por ter sido intempestivo e por não apresentar fatos novos, não foi conhecido nos termos do Acórdão 1958/2021-TCU-Plenário.
4.	Posteriormente, em face do Acórdão 1958/2021-TCU-Plenário (minha relatoria) , a Engerede interpôs embargos de declaração, que foi conhecido e rejeitado por meio do Acórdão 2696/2022-TCU-Plenário.
5.	Nessa etapa, a empresa interpõe novos embargos de declaração, desta vez contra o Acórdão 2696/2022-TCU-Plenário, alegando, em suma, que o art. 30 da Lei 8.443/1992 e o art. 183, inciso III, do Regimento Interno do TCU preveem que os prazos se iniciam a partir da data da entrega no endereço do destinatário constante do aviso de recebimento. Defendeu que o pedido de vista dos autos (peças 92 e 93) não daria início à contagem de prazo para interposição do recurso de reconsideração porque foi contado a partir do pedido de acesso aos autos e não da data de recebimento da comunicação pela empresa. Ao final, pleiteou o conhecimento dos presentes embargos de declaração, para atribuir-lhe efeitos infringentes, de forma a anular o Acórdão 1958/2021-TCU-Plenário.
6.	Feito esse breve relato da peça recursal, passo a decidir. Os embargos devem ser rejeitados por não apresentar obscuridade, contradição ou omissão a ser sanada.
7.	Transcrevo trecho do voto condutor do Acórdão 2696/2022-TCU-Plenário, no qual ressaltei a data de comparecimento espontâneo nos autos como o início da contagem do prazo para interposição dos mencionados recursos:
7.	De fato, conforme apontado pelo Douto Procurador, em razão do comparecimento espontâneo do recorrente aos autos, o dia 31/3/2021 deve ser considerado para fins de contagem do prazo e, portanto, forçoso reconhecer que os embargos contra o Acórdão 540/2021-TCU-Plenário foram interpostos após 19 dias da ciência da parte, revelando ser um prazo superior ao previsto para a interposição de embargos de declaração, que é de 10 dias, e do próprio recurso de reconsideração, que é de 15 dias.
8.	O entendimento apresentado no trecho transcrito decorre da interpretação literal dos seguintes dispositivos do Regimento Interno do TCU vigentes à época do comparecimento espontâneo do recorrente nos autos, conforme transcrito a seguir:
Art. 179. A citação, a audiência ou a notificação, bem como a comunicação de diligência e de rejeição de alegações de defesa, far-se-ão:
I - mediante ciência da parte, efetivada por servidor designado, por meio eletrônico, fac-símile, telegrama ou qualquer outra forma, desde que fique confirmada inequivocamente a entrega da comunicação ao destinatário;
 (...) 
§ 4º Supre a falta da citação ou da audiência o comparecimento espontâneo do responsável, desde que havido após a determinação do Tribunal ou do relator prevista no inciso II ou III do art. 202.
 (...) 
§ 6º Estão abrangidas no conceito de audiência as comunicações processuais da oitiva prevista no art. 250, inciso V, e no conceito de notificação, todas as comunicações processuais não caracterizadas por citação, audiência ou diligência.
 (...) 
Art. 183. Os prazos referidos neste Regimento contam-se dia a dia, a partir da data:
 (...) 
II - constante de documento que comprove a ciência da parte; (grifos meus) 
9.	Destaca-se que a partir da publicação da Resolução TCU 339/2022, a qual alterou e acrescentou itens ao Regimento Interno desta Corte de Contas relativos às comunicações, aos prazos e às medidas cautelares proferidas pelo TCU, esse entendimento, que já era adotado, tornou-se mais claro ainda ao indicar que:
Art. 179. A citação, a audiência ou a notificação, bem como a comunicação de diligência e de rejeição de alegações de defesa ou das razões de justificativa, far¿se¿ão:  (NR) (Resolução-TCU nº 339, de  29/06/2022, BTCU Deliberações nº 123/2022, de 06/07/2022) 
 (...) 
III - mediante comparecimento das partes nos autos ou do seu representante; (NR) (Resolução-TCU nº 339, de 29/06/2022, BTCU Deliberações nº 123/2022, de 06/07/2022) 
 (...) 
§ 5º. Estão abrangidas no conceito de audiência as comunicações processuais da oitiva prevista no art. 250, inciso V, e no conceito de notificação, todas as comunicações processuais não caracterizadas por citação, audiência ou diligência.  (NR) (Resolução-TCU nº 339, de 29/06/2022, BTCU Deliberações nº 123/2022, de 06/07/2022) 
	(...) 
	Art. 183. Os prazos referidos neste Regimento contam-se dia a dia, a partir da data:  (NR) (Resolução-TCU nº 339, de 29/06/2022, BTCU Deliberações nº 123/2022, de 06/07/2022) 
	II - do documento que comprove a ciência do destinatário;  (NR) (Resolução-TCU nº 339, de 29/06/2022, BTCU Deliberações nº 123/2022, de 06/07/2022)  (grifos meus) 
10.	Nesse contexto, consta da peça 92, de 30/3/2021, que o representante legal da empresa Engerede, o Dr. André Puppin (OAB/DF 12.004) , requereu vista dos autos processuais e que no dia 31/3/2021 o mesmo causídico teve seu pleito atendido às 10:40, conforme ficou comprovado no relatório de acesso aos autos (peça 93) .
11.	Conclui-se que, ao ter acesso às peças dos presentes autos, o advogado, por ser o representante designado pela parte, comprovou ter tomado a ciência dos termos do Acórdão 540/2021-TCU-Plenário, dando início, no dia 31/3/2021, a contagem do prazo para a interposição de embargos declaratórios e do recurso de reconsideração.
12.	Antes de concluir, necessário registrar que estes segundos embargos declaratórios contra o mesmo julgado, admitem advertência contra sucessivos embargos procrastinatórios perante esta Corte de Contas. Dessa forma, cabe alertar ao recorrente que a interposição de novos embargos com fins protelatórios, a tratar de matéria já examinada e rejeitada por este Tribunal, podem ensejar a aplicação da multa do art. 1.026, §2º, do Código de Processo Civil.
	Diante do exposto, não havendo qualquer obscuridade, contradição ou omissão a ser sanada, VOTO no sentido de conhecer dos presentes Embargos de Declaração para, no mérito, rejeitá-los, mantendo inalterado o Acórdão 2696/2022-TCU-Plenário.
TCU, Sala das Sessões, em 15 de março de 2023.
AROLDO CEDRAZ 
Relator